# Glosario y constantes {#glosario}

```{r glosario-setup, include = FALSE}
source("_common.R")
```

## Cuatro cosas que se llaman "modelo"

En este trabajo la palabra aparece con cuatro sentidos distintos, a veces en el mismo párrafo.

| Término | Significado |
| --- | --- |
| **modelo dinámico** | El modelo fisiológico que convierte temperatura en frío acumulado. Uno solo, el de Fishman et al. (1987). No tiene nada que ver con el clima futuro. |
| **modelo climático** | Cada uno de los `r i_es(uniqueN(tabla("per_model_cropland_km2")$model))` modelos de circulación general de CMIP6 que simulan el clima del siglo. "Los once modelos" son estos. |
| **escenario** | SSP1-2.6, SSP2-4.5 y SSP3-7.0. **No son modelos**: son supuestos de emisiones que cada uno de los once modelos ejecuta por separado. |
| **situación** | La combinación de escenario y ventana temporal que indexa la tabla canónica: `ssp370_far` es SSP3-7.0 en 2071-2100. Hay quince, listadas en el capítulo \@ref(resultados). |
| **interpolación** | El método que rellena el espacio entre estaciones (IDW). A veces se le llama "modelo" en la literatura; aquí nunca. |

De ahí sale esta cuenta: once modelos climáticos por tres escenarios más
el histórico, repartidos en las ventanas temporales, dan
`r i_es(nrow(tabla("pipeline_runs")))` corridas distintas del cálculo de frío. Cuando el trabajo
dice "once modelos" está resumiendo eso.

### Qué son los tres escenarios

Los SSP (*Shared Socioeconomic Pathways*) describen trayectorias de emisiones, y el número que va
detrás del guión es el forzamiento radiativo en W/m² al que llevan en 2100. De menor a mayor:

| | |
| --- | --- |
| **SSP1-2.6** | El benigno. Emisiones que caen pronto y calentamiento contenido. |
| **SSP2-4.5** | El intermedio. Continuidad de las tendencias actuales. |
| **SSP3-7.0** | El duro de los tres que se usan aquí. Rivalidad regional y pocas políticas climáticas. |

El titular del trabajo se da bajo SSP3-7.0 porque es el peor caso considerado, y por tanto la cota
superior de la pérdida. **SSP5-8.5 se excluyó** y esa decisión está sin respaldo bibliográfico
todavía (capítulo \@ref(descartes)), lo que significa que la pérdida reportada está acotada por
arriba por una elección que aún no está justificada por escrito.

## El territorio del que se habla

Cuando este documento dice "España" se refiere a la **Península y Baleares**. Canarias queda fuera
del dominio de las proyecciones del PNACC que se usan, y por tanto de todos los mapas y todas las
cifras de superficie. Son
`r km2(tabla("attrition_funnel_numbers")[step == "Peninsular Spain and the Balearics", value])` de
territorio, de los cuales `r km2(SUPERFICIE_CULTIVABLE)` son suelo agrícola.

## Las otras palabras

**Chill portion (CP).** La unidad de frío del modelo dinámico. No son horas ni grados: es una
unidad fisiológica sin equivalencia directa en temperatura. Un invierno del sur de España ronda las
40 o 50; uno del interior norte pasa de 90.

**Temporada.** Un invierno, contado del 1 de noviembre al 28 de febrero (días julianos 305 a 59).
Se nombra por el año en que acaba: la temporada 2020 va de noviembre de 2019 a febrero de 2020.

**Safe Winter Chill (SWC).** El percentil 10 del frío de las temporadas de una ventana. Dicho sin
la palabra percentil: **de cada diez inviernos, el frío del segundo peor**. El capítulo
\@ref(agregacion) explica por qué no es la media.

**Ventana.** Un tramo de años sobre el que se calcula un SWC. Hay siete en el trabajo, y el
capítulo \@ref(agregacion) las lista.

**Requerimiento de frío.** Los CP que una variedad necesita acumular para salir bien de la
dormancia. `r cp(CR_BULIDA)` para 'Búlida' y `r cp(CR_PRECOZ)` para 'Búlida Precoz'.

**Suelo cultivable.** Las clases 211 a 244 de CORINE Land Cover, quitando los pastos (231). Ni
todo el suelo agrícola es albaricoque ni se pretende: es el denominador territorial del trabajo, no
una estimación de superficie plantada.

## Las constantes del estudio

Todas juntas y en una página, siguiendo la regla de Rule et al. (2019) sobre declarar arriba las
variables que gobiernan un análisis.

```{r constantes}
cons <- data.table::data.table(
  Qué = c("Requerimiento de 'Búlida'", "Requerimiento de 'Búlida Precoz'",
          "Diferencia entre variedades",
          "Ventana de acumulación", "Umbral de completitud de una temporada",
          "Parametrización del modelo dinámico",
          "Estadístico de la ventana", "Modelos climáticos", "Escenarios de emisiones",
          "Interpolación", "Radio de la interpolación", "Potencia", "Vecinos máximos",
          "Resolución de la rejilla", "Proyección", "Suelo cultivable",
          "Superficie cultivable resultante"),
  Valor = c(cp(CR_BULIDA), cp(CR_PRECOZ), cp(CR_HUECO),
            "días julianos 305 a 59 (1 nov – 28 feb)", "85 % de días con dato",
            "Fishman et al. (1987)",
            "percentil 10 entre temporadas",
            i_es(uniqueN(tabla("per_model_cropland_km2")$model)),
            "SSP1-2.6, SSP2-4.5, SSP3-7.0",
            "IDW (distancia inversa ponderada)", "50 km", "2", "12",
            "1 km", "EPSG:3035 (ETRS89 / LAEA Europa, equiárea)",
            "CORINE 2018, clases 211-244 sin pastos",
            km2(SUPERFICIE_CULTIVABLE)))
knitr::kable(cons, booktabs = TRUE)
```

Y tres filtros más que no aparecen en ninguna figura y sin embargo deciden qué entra en el cálculo.
Los tres están definidos en el motor de frío (`15_chill_national_parallel.R`):

```{r constantes-filtros}
knitr::kable(data.table::data.table(
  Filtro = c("Estación descartada si le faltan más de", "Temporada descartada si tiene menos de",
             "Ventana descartada si conserva menos de", "Rango físico admisible de temperatura",
             "Acuerdo mínimo para no rayar un mapa"),
  Valor = c("40 % de sus días", "85 % de días con dato", "3 temporadas",
            "de −90 a 70 °C", "80 % de los modelos"),
  Por_qué = c("una serie con más huecos no da frío bajo, da frío desconocido",
              "lo mismo, temporada a temporada",
              "un percentil 10 sobre dos temporadas no es un percentil",
              "caza los rellenos −999 que no vienen declarados como tales",
              "convención del AR6 (capítulo \\@ref(modelos))")),
  booktabs = TRUE, col.names = c("Filtro", "Valor", "Por qué"))
```

La proyección es equiárea: el área de una celda es el producto
de sus dos lados en cualquier punto del mapa, y eso es lo que permite sumar kilómetros cuadrados
sin corregir por latitud. El capítulo \@ref(superficie) da el detalle.
