# La descarga {#descarga}

```{r descarga-setup, include = FALSE}
source("_common.R")
```

Quince gigabytes no se descargan a mano, y cómo se bajaron condiciona qué estaciones hay en el
resto del trabajo.

## Las proyecciones, por THREDDS

El portal AdapteCCa sirve el producto del PNACC de dos maneras. La interactiva es un formulario:
permite seleccionar variables, modelos y periodo, y devuelve un zip. La otra es un servidor THREDDS, que
expone los ficheros NetCDF en direcciones predecibles y por tanto se puede recorrer con un script.

Se eligió la segunda por tres motivos:

- Las URL son predecibles, así que la descarga se automatiza en un bucle.
- Ocurre **en el HPC**, no en el portátil. Son 88 ficheros y unos 15 GB; bajarlos a un portátil
  para volverlos a subir no tiene sentido.
- Sirve más estaciones. Esto no se sabía al elegir: se descubrió después, al cruzar censos, y es
  la bifurcación del capítulo \@ref(datos).

```{r descarga-thredds, results = "asis"}
codigo("14_ladon_download_thredds.sh", entero = TRUE,
       titulo = "el bucle de descarga, entero",
       resumen = "Corre en el HPC. El patrón predecible de la URL es lo que permite que esto quepa en cincuenta líneas.")
```

## El observado reciente, por API

La API de AEMET OpenData es de otra naturaleza: pide clave, responde en dos pasos (primero una URL
de datos, luego los datos) y limita el tamaño de cada petición, así que hay que trocear por
intervalos y reensamblar.

Tres decisiones de ese script determinan que la descarga termine:

**Se pide por tramos de seis meses.** La API rechaza rangos largos. Seis meses es el mayor tramo
que aceptaba de forma fiable para una serie diaria.

**Se paraleliza poco.** Cuatro peticiones a la vez. Con más peticiones simultáneas el
servidor devuelve errores de cuota y los reintentos anulan la ganancia.

**La clave no está en ningún fichero.** Se lee de la variable de entorno `AEMET_API_KEY`, no se
escribe en disco, no se registra en los logs y no aparece en el repositorio.

```{r descarga-api, results = "asis"}
codigo("21_aemet_observed_download.py", funcion = "fetch",
       titulo = "la petición en dos pasos de la API",
       resumen = paste("La API contesta primero con una URL donde estarán los datos, y hay que ir a",
                       "buscarlos ahí. Ese rodeo es la causa de la mitad de la complejidad del script."))
```

## Lo que baja del HPC

Casi nada. El cálculo pesado ocurre donde están los datos y lo que
se transfiere de vuelta son tablas de frío:
`r n_es(metrica("pipeline_diagram_numbers", "table_MB"))` MB para la tabla canónica entera. Los
NetCDF nunca salen del HPC.

Esto explica también por qué los tres scripts que corren allí (14, 15 y 21) no dependen del
resolvedor de rutas compartido del proyecto: se suben al HPC como ficheros sueltos y tienen que
funcionar solos.

## De los NetCDF a una serie diaria por estación

Entre los 88 ficheros descargados y la "temperatura diaria por estación" con la que abre el capítulo
siguiente hay un paso intermedio.

**No hay conversión previa a tablas.** El motor de frío lee los NetCDF directamente. Existe un script
de conversión, `02_pnacc_to_tables.py`, pero es del test-run de Murcia y no interviene en la corrida
nacional: para 3.460 estaciones, escribir tablas intermedias añadiría un terabyte de tránsito
sin necesidad.

Lo que hace el lector, dentro del script 15, es esto:

- **Localiza el fichero** por variable, modelo y escenario, sin asumir el patrón exacto del nombre.
- **Decodifica el tiempo**, que no siempre viene en las mismas unidades: el THREDDS usa "días desde
  1850-01-01" y el archivo de AEMET otra cosa. El lector detecta la unidad y el calendario en vez de
  suponerlos.
- **Recorta a la ventana** pedida antes de traer nada a memoria.
- **Limpia los rellenos**: aplica una máscara de rango físico de −90 a 70 °C, porque hay valores
  `-999` no declarados como tales en los metadatos.
- **Descarta estaciones mayormente vacías**, con un umbral que está en la tabla de constantes del
  capítulo \@ref(glosario).

### El empalme de 2014, que explica de dónde sale la línea base

**El experimento histórico de CMIP6 termina en 2014 por diseño**. Los ficheros `historical` no
llegan a 2020, de modo que la línea base 1995-2020 simulada procede de un empalme.

La serie se arma leyendo el fichero histórico hasta 2014 y continuándola con un
escenario desde 2015, tras comprobar que los dos traen exactamente el mismo conjunto de estaciones.
El escenario que se usa para ese tramo es **SSP2-4.5**, y la razón es que antes de 2020 los tres
escenarios apenas se han separado: calcularlo tres veces triplicaría el coste para obtener
diferencias muy por debajo de la dispersión entre modelos. En la tabla canónica esa situación queda
etiquetada como escenario `presente`, y de ahí vienen las corridas con ese nombre que aparecen en el
capítulo \@ref(referencia).

```{r descarga-splice, results = "asis"}
codigo("15_chill_national_parallel.R", funcion = "read_var_spliced",
       titulo = "el empalme histórico + SSP",
       resumen = paste("Fíjese en la comprobación del medio: si el fichero histórico y el del",
                       "escenario no traen el mismo censo de estaciones, se para. Un empalme entre",
                       "dos censos distintos habría producido series mezcladas sin dar error."))
```

La ventana 1995-2025 (`current`) **queda deliberadamente fuera** de la
serie teselada: solapa cinco años con 2021-2040, así que describe el clima actual pero no puede
usarse como referencia contra la que restar los futuros.

## Cómo se congela la versión de los datos

El conjunto descargado **queda identificado por un hash**, calculado el 26 de agosto de 2026 sobre
los ficheros tal como están en el HPC. El procedimiento tiene dos niveles: un md5 por fichero,
escritos en un manifiesto ordenado por nombre, y un md5 de ese manifiesto, que resume todo el
conjunto en una sola cadena.

| | ficheros | bytes | md5 del manifiesto |
| --- | --- | --- | --- |
| Proyecciones | 88 | 15.525.872.039 | `85875678cbc655ff06d3a5a0964a846b` |
| Observado archivado | 2 | 409.529.152 | `12c87c8fa4a17333f8872f02d62e11cb` |

Una descarga futura se compara contra esto con un solo comando, desde el directorio de datos del
HPC:

```bash
md5sum -c proyecciones_peninsula/netcdf_md5.txt
```

El orden fijo del `sort` es lo que hace que dos ejecuciones produzcan el mismo manifiesto, y por
tanto el mismo md5. Se comprobó por accidente: el archivo del observado se procesó dos veces y las
dos pasadas dieron `12c87c8f…`.

De paso quedó resuelta una duda que venía de la propia descarga. El bucle del script 14 salta
cualquier fichero que ya exista y no esté vacío, de modo que uno cortado a medias habría pasado por
bueno sin avisar. Los tamaños descartan que ocurriera: se agrupan en dos bandas, 140,7 MB los
`historical` y 192-193 MB los de escenario, y por debajo de la banda histórica no hay nada. La
proporción entre ambas, 1,37, se corresponde con los 86 años que cubre un escenario (2015-2100)
frente a los algo más de sesenta del tramo histórico, que es justo la relación que un truncamiento
rompería. Ningún md5 aparece repetido, así que tampoco hay dos ficheros distintos con los mismos
bytes.

Queda una limitación, bastante más estrecha que la anterior. Esto congela la versión **de aquí en
adelante**: cualquier divergencia futura es detectable. Lo que no puede demostrar es que el portal
sirviera exactamente estos bytes, porque AdapteCCa no publica checksum propio contra el que
contrastar. Para eso lo único que queda es la vía de descarga y la fecha.

```{r descarga-checksums, results = "asis"}
codigo("48_ladon_checksums.sh", entero = TRUE,
       titulo = "el manifiesto de checksums, entero",
       resumen = paste("Corre en el HPC y sólo lee: los NetCDF no se tocan. Repara además en que",
                       "la cuenta de 88 sólo se exige cuando el manifiesto lleva ficheros de",
                       "proyección, para que archivar el observado por separado no dé una alarma",
                       "falsa."))
```
