# La descarga {#descarga}

```{r descarga-setup, include = FALSE}
source("_common.R")
```

Un capítulo corto, pero necesario: quince gigabytes no se descargan a mano, y cómo se bajaron
condiciona qué estaciones hay en el resto del trabajo.

## Las proyecciones, por THREDDS

El portal AdapteCCa sirve el producto del PNACC de dos maneras. La interactiva es un formulario:
eliges variables, modelos y periodo, y te prepara un zip. La otra es un servidor THREDDS, que
expone los ficheros NetCDF en direcciones predecibles y por tanto se puede recorrer con un script.

Se eligió la segunda por tres motivos, y el tercero resultó ser el importante:

- Las URL son predecibles, así que la descarga es un bucle y no una tarde de clicks.
- Ocurre **en el HPC**, no en el portátil. Son 88 ficheros y unos 15 GB; bajarlos a un portátil
  para volverlos a subir no tiene sentido.
- Sirve más estaciones. Esto no se sabía al elegir: se descubrió después, al cruzar censos, y es
  la bifurcación del capítulo \@ref(datos).

```{r descarga-thredds, results = "asis"}
codigo("14_ladon_download_thredds.sh", entero = TRUE,
       titulo = "el bucle de descarga, entero",
       resumen = "Corre en el HPC. El patrón predecible de la URL es lo que permite que esto quepa en cincuenta líneas.")
```

## El observado reciente, por API

La API de AEMET OpenData es de otra naturaleza: pide clave, responde en dos pasos (primero una URL
de datos, luego los datos) y limita el tamaño de cada petición, así que hay que trocear por
intervalos y reensamblar.

Tres decisiones de ese script merecen mención porque son las que hacen que la descarga termine:

**Se pide por tramos de seis meses.** La API rechaza rangos largos. Seis meses es el mayor tramo
que aceptaba de forma fiable para una serie diaria.

**Se paraleliza poco.** Cuatro peticiones a la vez. Más rápido no significa más rápido cuando el
servidor empieza a devolver errores de cuota y hay que reintentar.

**La clave no está en ningún fichero.** Se lee de la variable de entorno `AEMET_API_KEY`, no se
escribe en disco, no se registra en los logs y no aparece en el repositorio.

```{r descarga-api, results = "asis"}
codigo("21_aemet_observed_download.py", funcion = "fetch",
       titulo = "la petición en dos pasos de la API",
       resumen = paste("La API contesta primero con una URL donde estarán los datos, y hay que ir a",
                       "buscarlos ahí. Ese rodeo es la causa de la mitad de la complejidad del script."))
```

## Lo que baja del HPC

Casi nada, y esa es la gracia del reparto. El cálculo pesado ocurre donde están los datos y lo que
viaja de vuelta son tablas de frío:
`r n_es(metrica("pipeline_diagram_numbers", "table_MB"))` MB para la tabla canónica entera. Los
NetCDF nunca salen del HPC.

Esto explica también por qué los scripts 14 y 15 son los únicos que no dependen del resolvedor de
rutas compartido del proyecto: se suben al HPC como ficheros sueltos y tienen que funcionar solos.

## De los NetCDF a una serie diaria por estación

Entre los 88 ficheros descargados y la "temperatura diaria por estación" con la que abre el capítulo
siguiente hay un paso que conviene no dar por sabido.

**No hay conversión previa a tablas.** El motor de frío lee los NetCDF directamente. Existe un script
de conversión, `02_pnacc_to_tables.py`, pero es del test-run de Murcia y no interviene en la corrida
nacional: para 3.460 estaciones, escribir tablas intermedias sólo añadiría un terabyte de tránsito
para nada.

Lo que hace el lector, dentro del script 15, es esto:

- **Localiza el fichero** por variable, modelo y escenario, sin asumir el patrón exacto del nombre.
- **Decodifica el tiempo**, que no siempre viene en las mismas unidades: el THREDDS usa "días desde
  1850-01-01" y el archivo de AEMET otra cosa. El lector detecta la unidad y el calendario en vez de
  suponerlos.
- **Recorta a la ventana** pedida antes de traer nada a memoria.
- **Limpia los rellenos**: aplica una máscara de rango físico de −90 a 70 °C, porque hay valores
  `-999` no declarados como tales en los metadatos.
- **Descarta estaciones mayormente vacías**, con un umbral que está en la tabla de constantes del
  capítulo \@ref(glosario).

### El empalme de 2014, que explica de dónde sale la línea base

Aquí hay una cosa que sorprende y que un lector atento pregunta enseguida: **el experimento histórico
de CMIP6 termina en 2014 por diseño**. Los ficheros `historical` no llegan a 2020. Entonces, ¿de
dónde sale una línea base 1995-2020 simulada?

De un empalme. La serie se arma leyendo el fichero histórico hasta 2014 y continuándola con un
escenario desde 2015, tras comprobar que los dos traen exactamente el mismo conjunto de estaciones.
El escenario que se usa para ese tramo es **SSP2-4.5**, y la razón es que antes de 2020 los tres
escenarios apenas se han separado: calcularlo tres veces triplicaría el coste para obtener
diferencias muy por debajo de la dispersión entre modelos. En la tabla canónica esa situación queda
etiquetada como escenario `presente`, y de ahí vienen las corridas con ese nombre que aparecen en el
capítulo \@ref(referencia).

```{r descarga-splice, results = "asis"}
codigo("15_chill_national_parallel.R", funcion = "read_var_spliced",
       titulo = "el empalme histórico + SSP",
       resumen = paste("Fíjese en la comprobación del medio: si el fichero histórico y el del",
                       "escenario no traen el mismo censo de estaciones, se para. Un empalme entre",
                       "dos censos distintos habría producido series mezcladas sin dar error."))
```

Conviene saber además que la ventana 1995-2025 (`current`) **queda deliberadamente fuera** de la
serie teselada: solapa cinco años con 2021-2040, así que sirve para la foto del clima actual pero no
puede usarse nunca como referencia contra la que restar los futuros.

## Cómo se congela la versión de los datos

Una limitación honesta: **el conjunto descargado no está congelado por un hash**. Si AEMET
reprocesara el producto y volviera a publicarlo, una descarga futura podría no ser idéntica a esta
y no habría forma de detectarlo desde aquí.

Las sumas de verificación de los 88 NetCDF no se han calculado ni guardado junto al código. Mientras no se haga, lo que sí queda registrado es la fecha de descarga
y la vía, que es lo mínimo para que otro sepa qué pedir.
