# Referencia: qué hace cada script {#referencia}

```{r referencia-setup, include = FALSE}
source("_common.R")
```

La tabla de abajo **se genera escaneando el directorio de scripts** cada vez que se compila el
documento, así que no puede quedarse desfasada como se quedó la lista que había antes en las notas
del proyecto, que se paró en el script 30 mientras el directorio llegaba al 41.

La columna "Qué hace" viene **literal de la cabecera de cada fichero y por tanto en inglés**, que es
el idioma del código en este proyecto. La única fila en español es la de `DM_JOSE.R`, que no es
código del proyecto sino de J.A. Egea (capítulo \@ref(dinamico)) y lleva la cabecera anotada en
español. Traducirla aquí obligaría a mantener dos versiones y una de las dos envejecería; se
prefiere que sea evidente de dónde sale.

## Los scripts

```{r referencia-scripts}
# Built by reading the files, never by hand. The description is the first line of prose in the
# header block, which is a convention every script in this project follows; the outputs come from
# grepping the write calls. A script that grows a new output appears here without anyone editing
# this chapter.
fs <- list.files(SCR, pattern = "\\.(R|Rmd|py|sh)$", full.names = TRUE)
fs <- fs[!grepl("legacy|__pycache__", fs)]

# Two comment conventions, because the project has two languages: R and bash open with a `#` header
# block, Python with a module docstring. Reading only the first left eight rows blank, all of them
# Python, in a table whose whole selling point is that it cannot go stale.
desc_de <- function(f) {
  l <- readLines(f, warn = FALSE, encoding = "UTF-8")
  txt <- if (grepl("\\.py$", f) && any(grepl('^"""', l))) {
    q <- grep('^"""', l)
    # Two docstring styles live in this project: the text can start on the line of the opening
    # quotes or on the next one. Reading only from the next line dropped the first sentence of
    # four scripts, which is precisely the sentence that says what they do.
    primera <- trimws(sub('^"""', "", l[q[1]]))
    fin <- if (length(q) >= 2) q[2] - 1L else min(q[1] + 6L, length(l))
    cuerpo <- if (fin > q[1]) l[(q[1] + 1L):fin] else character(0)
    paste(c(primera, cuerpo), collapse = " ")
  } else {
    h <- grep("^#+ *[A-Za-zÁÉÍÓÚÑ]", l)
    h <- h[h <= 15]
    if (!length(h)) "" else paste(sub("^#+ *", "", l[h[seq_len(min(3, length(h)))]]), collapse = " ")
  }
  txt <- trimws(gsub("\\s+", " ", txt))
  if (!nzchar(txt)) return("")
  # Cut at a sentence end rather than mid-word, so the column reads as prose and not as debris.
  if (nchar(txt) > 130) {
    p <- gregexpr("\\. ", substr(txt, 1, 150))[[1]]
    txt <- if (p[1] > 0) substr(txt, 1, max(p)) else paste0(substr(txt, 1, 127), "…")
  }
  txt
}

salidas_de <- function(f) {
  l <- readLines(f, warn = FALSE, encoding = "UTF-8")
  # Figures: only the lines that actually save one, so a script that merely mentions a figure in a
  # comment does not get credited with producing it.
  fl <- l[grepl("ggsave|savefig|png\\(", l)]
  figs <- sort(unique(unlist(regmatches(fl, gregexpr("fig[0-9]+", fl)))))
  wl <- l[grepl("fwrite|write\\.csv|to_csv|writeRaster", l)]
  csvs <- unique(unlist(regmatches(wl, gregexpr("[a-z_0-9]+\\.csv", wl))))
  paste(c(if (length(figs)) paste(head(figs, 6), collapse = ", "),
          if (length(csvs)) paste(head(csvs, 3), collapse = ", ")), collapse = " · ")
}

ref <- data.table::rbindlist(lapply(fs, function(f) data.table::data.table(
  Script = basename(f),
  Líneas = length(readLines(f, warn = FALSE)),
  `Qué hace` = desc_de(f),
  Produce = salidas_de(f))))
data.table::setorder(ref, Script)
knitr::kable(ref, booktabs = TRUE, align = "lrll")
```

## Dónde corre cada cosa

Tres scripts se ejecutan fuera del portátil, en el HPC:

- `14_ladon_download_thredds.sh` descarga allí los 88 NetCDF, unos 15 GB que nunca bajan al
  portátil.
- `15_chill_national_parallel.R` calcula el frío allí mismo, en paralelo por estación, con punto de
  control por combinación para que un corte cueste como mucho la combinación en curso.
- `21_aemet_observed_download.py` baja de la API de AEMET el observado de 1995 a 2025, también
  allí. Usa sólo la biblioteca estándar, así que no hace falta montarle un entorno.

Los tres se suben como ficheros sueltos y por eso no dependen del resolvedor de rutas compartido.
Todo lo demás corre en local sobre las tablas que bajan de allí.

## Las corridas del motor de frío

"Once modelos" resume `r i_es(nrow(tabla("pipeline_runs")))` ejecuciones distintas. El desglose
completo:

```{r referencia-runs}
r <- tabla("pipeline_runs")
tab <- r[, .(Modelos = data.table::uniqueN(model)), by = .(Escenario = scenario, Periodo = periodo)]
data.table::setorder(tab, Escenario, Periodo)
knitr::kable(tab, booktabs = TRUE, align = "llr")
```

## Las tablas canónicas

La regla del proyecto: **ninguna cifra que se proyecte puede faltar en una de estas tablas**. Si
hace falta citar algo que no está, se añade al script que la genera, no se calcula aparte.

```{r referencia-tablas}
tt <- data.table::data.table(
  Fichero = c("chill_all_windows.csv", "talk_numbers_cropland.csv", "per_model_cropland_km2.csv",
              "idw_crossval_summary.csv", "idw_colocated.csv", "season_attrition_by_window.csv",
              "station_walkthrough_km2.csv", "observed_annual_series.csv", "pipeline_runs.csv"),
  `Qué contiene` = c(
    "La tabla canónica del frío: una fila por estación, modelo y situación",
    "Superficie por clase y situación. De aquí sale toda cifra de km² que se proyecte",
    "Lo mismo, desglosado modelo a modelo",
    "Error de la interpolación por situación",
    "Las coordenadas con dos estaciones y cuánto discrepan",
    "Temporadas posibles, conservadas y descartadas por ventana",
    "El entorno de 50 km de Calasparra, por clase",
    "Los 50 inviernos observados con su ranking",
    "Las corridas de modelo, escenario y ventana"))
knitr::kable(tt, booktabs = TRUE)
```
